臺灣高等法院民事判決　　　九十一年度上國易字第七號
　　　上　訴　人　　甲○○
　　　兼訴訟代理人　乙○○
　　　被 上 訴人　　臺北縣板橋地政事務所
　　　法定代理人　　吳鴻銘
　　　訴訟代理人　　顧懷榕
右當事人間國家賠償事件，上訴人對於中華民國九十一年四月十六日臺灣板橋地方法
院九十一年度國字第二號第一審判決提起上訴，本院判決如左：
    主      文
上訴駁回。
第二審訴訟費用由上訴人負擔。
    事      實
甲、上訴人方面：
一、聲明：
  (一)原判決廢棄。
  (二)被上訴人應給付上訴人新臺幣（下同）六十三萬八千四百元，及自起訴狀繕本送
    達翌日起至清償日止，按年息百分之五計算之利息。
二、陳述：除與原判決記載相同者，茲引用之外，補稱：
  (一)上訴人執有臺北縣政府核發土城字第一九五號他項權利證明書（下稱系爭證明書
    ）記載：「地上權利人林金進等貳人現取得左記土地地上權業經呈驗證件核明登
    記合給證明書為憑」等語，堪認係上訴人之父合法享有坐落臺北縣土城市○○段
    溪頭小段一號土地（下稱系爭土地）地上權之證明文件，非只是申請他項權利之
    收件證明，被上訴人稱光復初期之相關簿冊並無相關登記資料可循，拒絕補行辦
    理地上權登記，足證被上訴人所屬公務員遺失上訴人之父林金進前於民國三十八
    年間提出申請辦理地上權登記之申請資料，上訴人僅就此遺失行為訴請國家賠償
    。
  (二)憲法第十五條明文保障人民之財產權，且命令、法律均不得牴觸憲法，上訴人應
    可信賴臺北縣政府核發之系爭證明書為地上權權利證明，被上訴人於無法律明定
    下，僅憑內政部七十年九月十六日（七○）內地字第三五六三五號函、臺灣省政
    府三十七年六月十八日三七已巧府綱地甲字第七五四號訓令，率予認定系爭證明
    書係權宜登記之乙式建物附表所附麗之憑證，而非地上權證明文件。原判決雖認
    上訴人之父與系爭土地所有權人間為租賃，而非地上權設定關係，故不能申請登
    記為地上權人，然土地法第一百零二條明定租用基地建築房屋應由出租人與承租
    人於契約成立後二月內，聲請該管地政機關為地上權登記，故上訴人持有因租賃
    關係設定之地上權書證，於法有據。
三、證據：援用原審所提證據。
乙、被上訴人方面：
一、聲明：駁回上訴。
二、陳述：除與原判決記載相同，茲引用之外，補稱：
  (一)土地登記規則於三十五年間訂定之初明定登記申請資料之保存年限為十年，被上
    訴人提出之三十八年間登記申請資料，依法業於六十八年間銷毀，被上訴人並無
    遺失上訴人之父提出之地上權設定登記申請資料。且被上訴人掌管之土地登記簿
    並無系爭證明書所載之地上權登記事項，且經清查光復初期之相關簿冊，亦無該
    他項權利證明書所載之地上權登記資料可稽，上訴人雖持有系爭證明書，但因未
    經記入登記簿，不生法律上效力，不得主張已取得地上權，且被上訴人駁回上訴
    人申請地上權登記之行政處分業經訴願、再訴願、行政訴訟判決駁回上訴人之請
    求。
  (二)本件上訴人之父實係以建物為其所有而申請登記，並非會同土地所有權人申請地
    上權設定登記，依臺灣省政府三十七年六月十八日三七已巧綱地甲字第七五四號
    訓令「頒發臺灣省各縣市辦理土地登記有關建築改良物登記補充要點」核發他項
    權利證明書及「乙式」建物附表，上訴人之父所持有之他項權利證明書，為「乙
    式」建物附表所附麗之憑證，僅證明該建物當時存在。蓋因建物所有權人與土地
    所有權人相同者，乃以「甲式」建物附表黏附於土地所有權狀，「乙式」建物附
    表因無土地所有權狀可資附麗，改發他項權利證明書以為黏附，係保障建物所有
    人之權宜措施，自始即非地上權設定，該要點三(二)2.之規定及內政部七十年九月
    十六日台內地字第三五六三五號函釋均載明，上訴人就該權宜措施據為主張已有
    地上權設定，實為誤解。本件自始即無地上權存在，上訴人無由向被上訴申請補
    辦地上權登記，亦無受有損害可言，自不符依國家賠償法第二條第二項訴請國家
    賠償之要件。
三、證據：援用原審所提證據。
丙、本院依職權調閱臺灣板橋地方法院八十五年度訴字第四九九號上訴人乙○○與大
    永興業股份有限公司（下稱大永興業公司）間地上權登記民事卷及最高行政法院
    八十九年度判字第三一九五號兩造地上權登記行政訴訟卷。
    理      由
一、上訴人主張：伊等之父林金進早年向訴外人大永興業公司租用系爭土地，並在其
    上建築門牌號碼臺北縣土城市○○路○段一八○號房屋使用迄今，雙方並於光復
    初期在臺北縣政府見證下共同設定地上權，且經臺北縣政府核發系爭證明書，惟
    未經登載於土地謄本。伊等於父死亡後，向被上訴人申請補辦地上權登記，被上
    訴人以找不到相關資料而拒絕，經伊提起行政訴訟，雖最高行政法院予以駁回，
    然伊持有臺北縣政府核發之系爭證明書，被上訴人所屬公務員遺失伊等之父林金
    進於民國三十八年間提出申請辦理地上權登記之申請資料，致伊等之財產權受損
    ，伊等向被上訴人申請賠償三百萬元遭拒，爰依土地登記規則第一百三十六條第
    二款規定，以地上權標的物之土地申報地價百分之八為一年之權利價值，按未定
    期限之存續期限十年計算損害等情，依國家賠償法第二條第二項規定，求為命被
    上訴人給付六十三萬八千四百元，及自起訴狀繕本送達翌日起至清償日止，按年
    息百分之五計算利息之判決。
二、被上訴人則以：伊所掌管之土地登記簿並無系爭證明書所載地上權之登記事項，
    且伊清查光復初期之相關簿冊亦無該證明書所載之地上權登記資料可稽，上訴人
    雖持有系爭證明書，惟未經記入登記簿，不生法律上效力，不得主張已取得地上
    權，且上訴人之父實係以建物為其所有而申請登記，並非會同土地所有權人申請
    地上權設定登記，依臺灣省政府三十七年六月十八日三七已巧綱地甲字第七五四
    號訓令「頒發臺灣省各縣市辦理土地登記有關建築改良物登記補充要點」核發他
    項權利證明書及「乙式」建物附表，上訴人之父持有之系爭證明書，為「乙式」
    建物附表所附麗之憑證，因無土地所有權狀可資附麗，改發他項權利證明書以為
    黏附，係保障建物所有人之權宜措施，非地上權設定，伊駁回上訴人申請地上權
    登記之行政處分業經訴願、再訴願、行政訴訟判決駁回上訴人之請求確定。又上
    訴人乙○○對大永興業公司訴請地上權登記事件，亦經最高法院駁回上訴人之請
    求確定，上訴人繼受之基地租賃權雖以使用他人土地建築房屋為目的，然於未依
    法完成地上權登記前，不得僅以在他人土地上有建築物，遂認有地上權存在。伊
    所屬公務員並未遺失上訴人之父提出之地上權設定登記申請資料，乃因土地登記
    規則於三十五年間訂定時明定登記申請資料之保存年限為十年，故上訴人之父於
    三十八年間提出之登記申請資料業於六十八年間銷毀，上訴人無由向被上訴申請
    補辦地上權登記，亦無受有損害可言，自不符依國家賠償法第二條第二項訴請國
    家賠償之要件等語，資為抗辯。
三、查上訴人之父林金進經臺北縣政府核發系爭證明書，其權利事項欄登記標的（權
    利種類）記載「地上權」，收件日期三十八年十一月六日，登記日期三十九年六
    月一日，設定日期為三十九年九月五日，上訴人於林金進死亡後持有系爭證明書
    ，申請被上訴人為地上權登記遭拒，經上訴人提起訴願、再訴願、行政訴訟，經
    最高行政法院八十九年度判字第三一九五號判決駁回確定，又上訴人乙○○主張
    時效取得地上權，訴請對大永興業公司為地上權登記事件，亦經臺灣板橋地方法
    院八十五年度訴字第四九九號、本院八十五年度上字第二○二二號判決駁回，及
    最高法院八十六年度臺上字第二八四三號裁定駁回確定等事實，為兩造所不爭，
    並有上訴人提出之系爭證明書、上開最高行政法院判決、被上訴人拒絕賠償理由
    書、被上訴人九十年十一月十九日九十年板地登字第一八八○三號函（見原審卷
    第七、九至二二頁）附卷可稽，並經本院依職權調閱各該民事及行政訴訟卷核對
    無訛，堪信為真。
四、上訴人依國家賠償法第二條第二項規定，訴請被上訴人賠償損害六十三萬八千四
    百元，於原審主張被上訴人所屬公務員因遺失上開登記申請資料而拒絕伊等請求
　　登記，應負國家賠償責任等語，上訴後經闡明，主張以被上訴人所屬公務員遺失
　　上開登記申請資料為訴請國家賠償之原因，惟為被上訴人所否認，並以前揭情詞
　　抗辯。經查：
  (一)依臺灣省政府於三十七年六月十八日三七已巧府綱地甲字第七五四號訓令頒發「
    臺灣省各縣市辦理土地登記有關建築改良物登記補充要點」（見原法院卷第六九
    、七○頁）二(五)2.及三(二)規定：土地與建物權利人不同者，除填報「建物填報表
    」外，不論已否辦理建物保存登記，仍應依照土地登記規定先聲請地上權登記，
    經審查證明無誤後，分別登記土地登記總簿之他項權利部及建物標示部；土地與
    建物之權利人相同者，應填繕（甲）式建物附表附於所有權狀作為次頁，土地與
    建物權利人不同時，應填繕（乙）式建物附表附於他項權利證明書後作為次頁，
    二者均需於騎縫處加蓋縣市政府印信，並於附表內加蓋縣市長官章等語。查上訴
    人提出之權利證明文件係他項權利證明書，而非所有權狀，雖未有任何建物附表
    黏附，惟經與卷附被上訴人提出之當時土地所有權狀（含甲式建物附表）及他項
    權利證明書（含乙式建物附表）相互比對，自證明書格式、印信蓋用方式以及頁
    面邊緣確實蓋有騎縫印信等相同處，堪認系爭證明書應係當時土地與建物之權利
    人不同，而由上訴人之父即建物權利人填報建物填報表後所核發；且參酌被上訴
    人所提出之內政部七十年九月十六日台（七○）內地字第三五六三五號函謂：「
    ．．．因光復初期尚無建物登簿之設置，部分地政事務所對於建物與土地非屬同
    一人或共有土地上之建物，均以地上權登記於土地登記簿上，既經查明當時係為
    保障建物所有權人之權宜措施，惟現在建物已另設簿登記，其於土地登記簿仍維
    持地上權之登記顯屬錯誤．．．」等語，益證上訴人持有之系爭證明書為當時制
    度、法規尚未完備，地政事務所為保障建物所有權人權益而為地上權登記之權宜
    措施。而臺北縣政府核發系爭證明書，足認上訴人之父應有依上開規定申請登記
    資料。
  (二)按公務員於執行職務行使公權力時，因故意或過失不法侵害人民自由或權利者，
    國家應負損害賠償責任；公務員怠於執行職務，致人民自由或權利遭受損害者亦
    同，國家賠償法第二條第二項定有明文。是國家機關須負本條之國家賠償責任，
    自以公務員執行職務行使公權力有故意或過失行為，或怠於執行職務而侵害人民
    之自由或權利始為相當。次按三十五年十月二日訂定之土地登記規則第十四條規
    定，收件簿、登記申請書及其附件，應自登記完畢之日起保存十年；保存期間屆
    滿時，由登記機關列冊註明其名稱、年份、冊數，層報省市地政機關核備後銷毀
    之。嗣後為配合民法第一百二十五條請求權時效十五年之規定，內政部於七十七
    年十一月二十一日以台內地字第六五○八一八號函要求所屬地政機關延長保存期
    間為十五年，並於八十四年七月十二日修正土地登記規則第十九條，明定上開登
    記資料應自登記完畢之日起保存十五年，自同年九月一日施行等情，足證地政機
    關就所保存之登記申請資料年限於七十七年十一月二十一日以前為十年，以後始
    延長為十五年。上訴人之父於三十八年間提出申請，業如前述，則其登記申請資
    料之保存年限於四十八年間屆滿，而被上訴人掌管之三十四年度至五十七年度逾
    法定保存年限申請書類檔案，業於六十八年七月二十五日經臺灣臺北地方法院等
    機關派員監督銷毀之事實，為上訴人所不爭，並有被上訴人提出銷毀紀錄（見原
    法院卷第一○一頁）為證，足認被上訴人辯稱：上訴人之父所提出之申請登記資
    料因保存年限屆滿，於六十八年間經被上訴人依法執行銷毀等情，尚非全然無據
    。上訴人並未提出證據證明該申請登記資料係因被上訴人所屬公務員之故意、過
    失或怠於執行保管職務而遺失，並非因前揭銷毀而不存在，而前開銷毀係依法為
    之，就令上訴人因此受有損害，亦非因被上訴人所屬公務員故意、過失或怠於執
    行保管職務之行為所致，揆諸前揭說明，尚與國家賠償法第二條第二項規定之要
    件不符，上訴人訴請被上訴人賠償損害，即非可取。
四、從而，上訴人依國家賠償法第二條第二項規定，請求被上訴人依土地登記規則第
    一百三十六條第二款規定，以地上權標的物之土地申報地價百分之八為一年之權
    利價值，按十年計算給付六十三萬八千四百元為賠償，及自起訴狀繕本送達翌日
    起至清償日止，按年息百分之五計付遲延利息，為無理由，不應准許。原審為上
    訴人敗訴判決，並無不合。上訴意旨指摘原判決不當，聲明廢棄，為無理由。
五、兩造其餘攻擊、防禦方法，核與本件判決結果不生影響，不予一一論述。至上訴
    人聲請將系爭證明書函法務部調查局鑑定真偽，惟被上訴人對於該證明書之真正
    並不爭執，亦無送請鑑定之必要，附此敘明。
六、據上論結，本件上訴為無理由。依民事訴訟法第四百四十九條第一項、第七十八
　　條，判決如主文。
中　　　華　　　民　　　國　　九十一　　年　　　九　　　月　　　三　　　日
                              民事第五庭
   　　　　                       審判長法  官　黃  熙  嫣
     　　　　　　                       法  官　鄭  傑  夫
     　　　　　　                       法  官　黃  雅  惠
右正本係照原本作成。
不得上訴。
中　　　華　　　民　　　國　　九十一　　年　　　九　　　月　　　四　　　日
　　　　　　　　　　　　　　　　　　　　書記官  徐  淑  琴
